臺灣士林地方法院民事判決　　　　　　　　 98年度消字第6號
原　　　告　林青瑩
兼上列一人
訴訟代理人　李維淵
被　　　告　燦坤實業股份有限公司
法定代理人　閻俊傑
訴訟代理人　林家安
　　　　　　俞欣潔
被　　　告　徐豐傑
上列當事人間請求損害賠償事件，本院於中華民國100 年3 月4
日言詞辯論終結，判決如下：
    主  文
被告燦坤實業股份有限公司應給付原告新臺幣肆萬壹仟肆佰柒拾
元及自民國九十八年十月十七日起至清償日止按年息百分之五計
算之利息。
原告其餘之訴駁回。
訴訟費用由被告燦坤實業股份有限公司負擔十分之一，餘由原告
負擔。
本判決第一項得假執行，但被告坤實業股份有限公司如以新臺幣
肆萬壹仟肆佰柒拾元為原告預供擔保，得免為假執行。
    事  實  及  理  由
壹、程序部分：
一、本件原告起訴時被告燦坤實業股份有限公司（下稱燦坤公司
    ）法定代理人為莊興，嗣於訴訟進行中，變更法定代理人為
    閻俊傑，是被告燦坤公司聲明由閻俊傑承受訴訟，自應准許
    。
二、按訴狀送達後，原告不得將原訴變更或追加他訴。但被告同
    意、請求之基礎事實同一、擴張或減縮應受判決事項之聲明
    者，不在此限，民事訴訟法第255 條第1 項第1 至3 款定有
    明文。本件原告起訴時僅以燦坤公司為被告，訴之聲明為「
    (一)被告燦坤公司應給付原告新臺幣（下同）108 萬2,240 元
    及自起訴狀繕本送達翌日起至清償日止按年息5 ％計算之利
    息。(二)願供擔保請准宣告假執行。」，嗣於訴訟進行中，追
    加徐豐傑為被告，並多次變更聲明，最後一次變更後之聲明
    為「(一)先位聲明：被告燦坤公司應給付原告33萬6,610 元及
    自起訴狀繕本送達翌日起至清償日按年息5 ％計算之利息。
    (二)備位聲明：被告徐豐傑應給付原告22萬9,190 元及自起訴
    狀繕本送達翌日起至清償日按年息5 ％計算之利息。」，核
    其所為係屬訴之變更、追加，然其請求之基礎事實同一，且
    被告對於訴之變更或追加無異議，而為本案之言詞辯論，視
    為同意變更、追加，揆諸前開規定，自應准許。
貳、實體部分：
一、原告起訴主張下列事實，並聲明如下：(一)先位聲明：被告燦
    坤公司應給付原告33萬6,610 元，及自起訴狀繕本送達翌日
    起至清償日止，按年息5 ％計算之利息。(二)備位聲明：被告
    徐豐傑應給付原告22萬9,190 元，及自起訴狀繕本送達翌日
    起至清償日止，按年息5 ％計算之利息。
  (一)原告於民國96年4 月21日向被告燦坤公司購買國際牌一對一
    變頻冷暖空調（CU-A45HA205 ）1 台，價金為4 萬2,210 元
    ，及國際牌一對一變頻冷暖空調（CU-A22HA205 ）3 台，價
    金每台均為2 萬3,310 元，原告另於96年4 月23日向被告燦
    坤公司購買國際牌一對一變頻冷暖空調（CU-A45HA205 ）1
    台，價金為4 萬2,210 元，及國際牌一對一變頻冷暖空調2
    台，價金每台均為2 萬3,310 元。嗣被告燦坤公司委由被告
    徐豐傑於96年9 月9 日至原告家中安裝前開7 台冷氣，被告
    徐豐傑就超過每台冷氣冷媒管安裝超過5 公尺部分、穿孔、
    室外機架、填充冷媒部分，並另向原告收取非標準安裝費用
    2 萬8,220 元，然被告徐豐傑並未依據契約（燦坤3C分離式
    冷氣安裝工程確認書）、原廠使用安裝說明書、電器買賣定
    型化契約、法規（電業法、屋內線路裝置規則）等安裝冷氣
    機，其安裝有附表所示之瑕疵，而有不完全給付之情事，經
    原告催請補正後，被告燦坤公司僅派員補正餐廳、嬰兒房、
    工具間及電腦室冷媒管惡意繞遠路之瑕疵，然就其餘瑕疵，
    則拒不補正，原告爰依民法第254 條及民法第359 條規定，
    解除與被告燦坤公司間之買賣契約及安裝契約，是被告燦坤
    公司應返還原告價金及所收取之安裝費用共計22萬9,190 元
    。又被告徐豐傑施作造成前開瑕疵，侵害原告與被告燦坤之
    間之契約債權，造成原告受有22萬9,190 元之損害，若法院
    認原告請求被告燦坤返還價金及安裝費用22萬9,190 元之部
    分或全部無理由，則備位請求被告徐豐傑賠償原告22萬9,19
    0 元。解除契約以後被告燦坤公司應給付回復原狀之費用，
    爰另請求被告燦坤公司給付回復原狀之房屋修繕費用5 萬3,
    000 元。
  (二)原告另於97年間向被告燦坤公司購買國際牌一段一變頻冷氣
    （CU-B25A2）2 台，價金共計5 萬220 元。嗣被告燦坤公司
    委由林口師傅黃進傳於97年4 月間至原告家中安裝前開2 台
    冷氣，林口師傅黃進傳另向原告收取非標準安裝費用4,200
    元，且未依據契約（燦坤3C分離式冷氣安裝工程確認書）、
    原廠使用安裝說明書、電器買賣定型化契約、法規（電業法
    、屋內線路裝置規則）等安裝冷氣機，其安裝有如附表所示
    之瑕疵，有不完全給付之情事，經原告催請補正後，被告燦
    坤公司仍未補正，原告爰依民法第254 條及民法第359 條規
    定，解除與被告燦坤公司間之買賣契約及安裝契約，被告燦
    坤公司自應返還原告價金及所收取之費用4,200 元整，共計
    5 萬4,420 元。
  (三)就被告徐豐傑安裝之7 台冷氣，其中填充冷媒壓力不足之瑕
    疵是98年9 月7 日提出起訴狀時發現，於提起刑事訴訟時告
    知被告燦坤公司，灌冷媒未用電子秤之瑕疵係於97年4 月間
    發現，於提出本件起訴狀時告知被告燦坤公司，未接地線之
    瑕疵係於98年9 月7 日提出起訴狀時發現並告知被告燦坤公
    司，電線規格不符之瑕疵係於98年8 月20日發現，於起訴時
    告知被告燦坤公司，沒有用PVC 膠帶包裹冷媒管和電線係在
    98年8 月27日發現，於提出起訴狀時告知，未依電工標準連
    接電線端子係於99年4 月27日發現，提出陳報狀三時告知被
    告燦坤公司，冷媒管惡意繞遠路之瑕疵是在96年9 月9 日發
    現並告知被告燦坤公司，但遭被告燦坤公司欺騙，誤以為非
    繞遠路，父母房冷氣機安裝位置錯誤之瑕疵是96年11月間發
    現並告知被告燦坤公司，未將電線以固定片固定之瑕疵是99
    年4 月27日發現，於提出陳報狀三時告知被告燦坤公司，就
    林口師傅黃進傳安裝之2 台冷氣，其中未抽真空、未測漏、
    冷媒混雜空氣、灌冷媒未用電子秤之瑕疵係安裝時發現，99
    年3 月21日提出補正狀時才知道會損壞冷氣機，並告知被告
    燦坤公司，未安裝地線係於陳報狀三提出時發現並告知被告
    燦坤公司，未用切管器切斷冷媒管是安裝時發現，於本件訴
    訟第一次提出瑕疵列表時告知被告燦坤公司，未用PVC 膠帶
    包裹冷媒管和電線是第一次提出瑕疵列表時發現及告知被告
    燦坤公司，未依電工作業標準連接電線端子是在提出陳報狀
    三時發現並同時告知被告燦坤公司，冷氣機安裝位置錯誤及
    未將電線以固定片固定之瑕疵是在提出陳報狀三時發現並告
    知被告燦坤公司，原告沒有專業人士提供冷氣安裝之專業知
    識，且訴外人倪周鋒當時也隱匿燦坤公司安裝瑕疵之問題，
    且欺騙原告冷氣機功能正常，被告燦坤公司至今仍否認安裝
    有瑕疵，明顯有出賣人故意不告知瑕疵之情事，原告主張解
    除契約自不受6 個月期間之限制。
三、被告燦坤公司則以下列情詞資為抗辯，並聲明：(一)原告之訴
    駁回。(二)如受不利判決，願供擔保請准宣告免為假執行。
  (一)被告已依約原告所購買之9 台冷氣，且所交付之標的物為新
    品且可正常運作無虞，原告自不得依照民法第227 條之規定
    主張解除買賣契約。
  (二)被告販售冷氣均附贈5 公尺內之安裝，不論消費者是否需要
    被告為其安裝，均不會因此減少買賣冷氣之價金，是5 公尺
    內之安裝，並非被告與消費者間所另行約定之承攬契約，亦
    非屬於買賣契約之一部分，而係一贈與性質的契約，自應適
    用民法贈與之相關規定，依照民法第411 條規定，贈與人不
    負物之瑕疵擔保義務。則本案中5 公尺內之安裝，既係被告
    所贈與，且並無約定之內容，被告依約定期限給付後，即完
    成債之本旨，並無不符合之情形。贈與契約之債務不履行，
    在體系解釋上有民法第409 條之給付遲付責任及第410 條之
    給付不能責任，但第411 條卻規定無瑕疵擔保責任，可說明
    立法者有意排除贈與人不完全給付之責任，故原告對此所為
    之主張，於法未合，應無理由。
  (三)5 公尺外之安裝為原告與被告徐豐傑、訴外人黃進傳間所另
    行成立之承攬契約，與被告燦坤公司無涉，被告燦坤公司對
    於該契約並不知情，無與原告達成任何意思表示之合致，亦
    未收取任何安裝費用，非屬契約之當事人，原告自不得請求
    解除與被告燦坤間不存在之承攬契約，要求被告燦坤返還2
    萬8,220 元及4,200 元之安裝費用。
  (四)縱認5 公尺內之安裝為冷氣買賣契約之一部，然5 公尺內之
    安裝不包含冷煤填充，原告雖主張安裝有電線規格不符之瑕
    疵，然被告燦坤公司並未與原告約定所裝設之電線規格，只
    要線材規格可以承受該安裝冷氣之電流並符合使用上的安全
    需求即可，原告所購買者係型號CU-A45HA2 及CU-A22HA2 之
    冷暖氣機，而型號CU-A45HA2 室外機之起動電流（即最大電
    流）為9.6 安培、運轉時之電流更只有7.0 安培，而型號CU
    -A22HA2 之室外機之噸數又較CU-A45HA2 小，其最大電流更
    遠低於9.6 安培，被告燦坤公司所安裝者為截面積1.25 mm2
    絞線，其安全電流為19安培，已足夠支撐原告所購買冷氣型
    號之電流，因此，該電線規格亦符合安全需求，並無瑕疵。
    再原告雖主張安裝有未用PVC 膠帶包裹冷媒管與電線之瑕疵
    ，然PVC 膠帶只是為了便於將冷媒管、電線整理包裹在一起
    ，如未包裹亦不會對冷媒管或冷氣的功能產生任何影響。被
    告為原告裝設冷氣時，所使用之冷媒管均為全新且無破損之
    商品，並不會因未使用PVC 膠帶包裹而降低或減損任何功能
    。況經被告師傅重新安裝後，冷媒管與電線已重新用PVC 膠
    帶包裹，原告所述與現況未符。又原告另主張安裝有未接地
    線之瑕疵，然因原告冷氣室外機已有鐵架或螺絲與地相接，
    電荷已可透過此方式導入大地，不需另外再連接地線。而冷
    氣室內機因銅管與室外機相連，只要室外機已有接地裝置，
    室內機之電荷亦會透過銅管導入大地，也不需另外再連接地
    線。又原告主張有未依照電工相關法規連接電線之瑕疵部分
    ，原告並未證明電工法規有禁止陳報狀3 證據8 之室內機之
    接線方式，且該接線方式並非被告燦坤公司所安裝，被告徐
    豐傑亦否認此為其安裝之方式。又原告主張安裝有未將電線
    以固定片固定之瑕疵，然固定片是為了防止電線因不注意的
    拉扯而脫落，無論是冷氣室內機或室外機，線槽外都已有外
    殼作為保護，正常使用情形下，已可防止電線受到拉扯，固
    定片是否有安裝，不影響原告使用上之安全。是被告燦坤公
    司於5 公尺內之安裝，並無瑕疵，原告不得主張解除契約。
  (五)縱鈞院認定被告就5 公尺內安裝部分不符合債之本旨，惟依
    民法第254 條之規定，原告須先對被告定期限催告仍未為履
    行後，方得解除契約，而原告99年7 月28日民事追加訴之聲
    明狀，所為之催告無效，蓋原告行使民法第254 條之催告，
    應被告依通常之方式補正瑕疵，即為已足，惟原告解除冷氣
    買賣安裝契約通知書，不僅對於被告之補正設有種種限制，
    包含兩位「需具備並出示丙級以上冷凍空調裝修技術士證照
    和國際牌冷氣機安裝認證合格證照」之人，並要求對於「抽
    真空與冷媒等重點步驟需通知原告錄影存證」，且「每日限
    重新安裝三台冷氣」等，更要求被告將本無瑕疵之冷暖氣機
    ，重新更換為製造日期一年內之全新機器、及要求超過原廠
    標準之4C實心電源導線、改正安裝錯誤之位置（實際上並無
    錯誤）等等。原告之要求非但不合乎常理，且超過一般買賣
    契約或承攬契約所要求債務人履行之義務，原告之催告增加
    法無明文之限制，應為無效。
  (六)縱鈞院認定被告就5 公尺內安裝部份有瑕疵，原告得依民法
    第359 條之規定主張解除契約，惟原告仍應按民法第356 條
    第1 、2 項之規定通知被告，然原告未盡買受人之通知義務
    ，喪失物之瑕疵擔保責任之請求權。然原告於99年3 月22日
    開庭時通知物有瑕疵後，遲於99年10月12日訴訟中始為訴之
    變更，主張解除契約，實則，原告通知物之瑕疵與行使解除
    權間已顯逾6 個月之除斥期限，故原告之主張，應無理由。
    又縱認鈞院認兩造間存在承攬契約，就原告知悉這些瑕疵到
    告知被告都已經罹於時效，原告自不得再為請求。
  (七)退萬步言，縱使鈞院仍認原告主張解除契約有理由，原告仍
    應依照民法第259 條規定，負回復原狀之義務，除返還所受
    領之冷暖氣機外，亦需將該等冷暖氣機回復為全新可出售之
    狀態，更需返還被告因冷氣買賣契約所贈送原告之國際牌電
    動熱水瓶1 個、國際牌法國銀合金調理鍋2 個、國際牌無線
    電話3 部、Tanita體脂器1 個、康寧鍋盤組2 組等贈品，及
    被告於5公尺內安裝所支出之必要費用。
  (八)被告於原告一開始申訴至今，即已盡心盡力為原告服務，更
    於96年11月以全新之冷暖氣機，重新依原告之指示裝設，根
    本無損害其任何權利之情形。況被告徐豐傑於96年9 月為原
    告安裝7 台冷氣，如原告確實認為被告之服務不佳，甚至安
    裝上有種種瑕疵，理當拒絕再與被告往來，卻仍於97年4 月
    又向被告購買2 台冷氣。原告之舉，實不合乎常理，自不足
    以為信。
四、被告徐豐傑則以：其係經原告同意及指示安裝7 台冷氣，並
    無瑕疵，而超過5 公尺安裝部分係其向原告另外收費，與被
    告燦坤公司無關云云資為抗辯，並聲明：(一)原告之訴駁回。
    (二)如受不利判決，願供擔保請准宣告免為假執行。
五、本院審酌兩造之主張、陳述，認兩造不爭執之事實如下：
  (一)原告於96年4 月21日向被告燦坤公司購買國際牌一對一變頻
    冷暖空調（CU-A45HA205 ）1 台，價金為4 萬2,210 元，及
    國際牌一對一變頻冷暖空調（CU-A22HA205 ）3 台，價金每
    台均為2 萬3,310 元，被告燦坤公司另加贈原告國際牌電動
    熱水瓶1 個、國際牌法國銀合金調理鍋2 個及國際牌無線電
    話1 部。原告另於96年4 月23日向被告燦坤公司購買國際牌
    一對一變頻冷暖空調（CU-A45HA205 ）1 台，價金為4 萬2,
    210 元，及國際牌一對一變頻冷暖空調（CU-A22HA205 ）2
    台，價金每台均為2 萬3,310 元，被告燦坤公司另加贈原告
    Tanita體脂器1 個及國際牌長距離無線電話2 部。嗣被告燦
    坤公司委由被告徐豐傑於96年9 月9 日至原告家中安裝前開
    7 台冷氣，被告徐豐傑就超過每台冷氣冷媒管安裝超過5 公
    尺部分、穿孔、室外機架、填充冷媒部分，並另向原告收取
    非標準安裝費用2 萬8,220 元。
  (二)原告另於97年間向被告燦坤公司購買國際牌一段一變頻冷氣
    （CU-B25A2）2 台，價金共計5 萬220 元。被告燦坤公司另
    加贈原告康寧鍋盤組2 組，嗣被告燦坤公司委由林口師傅黃
    進傳於97年4 月間至原告家中安裝前開2 台冷氣，並另收取
    安裝費用4,200 元。
  (三)前開事實，業據兩造陳述在卷（本院卷二第136 、158 頁）
    ，並有發票5 張、販賣明細單、立揚家電行收據、施工明細
    單各1 件為證（98年度湖簡調字第374 號卷第221-225 、23
    7 、113-114 頁，下稱湖簡調卷），堪信為真正。
六、得心證之理由：本件原告主張其與被告燦坤公司間就冷氣安
    裝5 公尺以內之標準安裝及5 公尺以外之非標準安裝部分均
    有契約關係存在，被告燦坤公司所為之安裝有如附表所示之
    瑕疵，且被告燦坤公司故意不告知瑕疵，原告自得主張解除
    買賣契約及安裝契約，請求被告燦坤公司返還價金及安裝費
    用等情，為被告所否認，而以前開情詞置辯，是本件兩造之
    爭點，應在於：(一)原告與被告燦坤公司間就系爭冷氣5 公尺
    以內之安裝部分，所成立之契約性質為何？(二)原告與被告燦
    坤公司間系爭冷氣5 公尺以外安裝部分，是否成立承攬契約
    ？(三)原告得否主張被告燦坤公司負擔瑕疵擔保責任，而解除
    系爭買賣及安裝契約？(四)原告得否依據民法第184 條第1 項
    之規定，請求被告徐豐傑賠償侵害原告與被告燦坤公司間債
    權所生之損害？茲分述如下：
  (一)原告與被告燦坤公司間就系爭冷氣5 公尺以內之安裝部分，
    所成立之契約性質為何？
    原告於96年4 月21日向被告燦坤公司購買冷氣4 台，於96年
    4 月23日向被告燦坤公司冷氣3 台，於97年間另向被告燦坤
    公司購買冷氣2 台之事實，為兩造所不爭，就系爭冷氣本身
    ，原告與燦坤間係成立買賣契約甚明。惟原告係一般之消費
    者，並不具安裝冷氣之能力，是被告燦坤公司於出售系爭冷
    氣與原告同時，亦提供5 公尺以內冷氣安裝之服務，雖被告
    燦坤公司辯稱5 公尺以內安裝部分係屬贈與契約，惟稱贈與
    者，謂當事人約定，一方以自己之財產無償給與他方，他方
    允受之契約，民法第406 條定有明文。而安裝服務非屬財產
    ，自不成立贈與契約，又被告燦坤公司雖稱安裝服務係屬附
    贈，並未另外收費云云，然其又稱若原告欲解除買賣契約，
    需返還被告於5 公尺安裝所支出之必要費用等語。衡諸常情
    ，一般消費大眾多不具自行安裝冷氣之能力，被告燦坤公司
    則為電器之通路商，被告燦坤公司為因應一般消費大眾冷氣
    安裝服務之需求，基於行銷考量，將冷氣機本身之價格加計
    安裝之必要費用，未區分冷氣機價格與安裝費用，而對消費
    者為統一之報價，應符交易習慣，是就安裝服務之提供實際
    上應屬有償，非如被告燦坤公司所辯係屬無償。按稱承攬者
    ，謂當事人約定，一方為他方完成一定之工作，他方俟工作
    完成，給付報酬之契約。約定由承攬人供給材料者，其材料
    之價額，推定為報酬之一部。如依情形，非受報酬即不為完
    成其工作者，視為允與報酬。未定報酬額者，按照價目表所
    定給付之；無價目表者，按照習慣給付，民法第490 條、第
    491 條定有明文。原告與被告燦坤公司既約定由被告燦坤公
    司完成冷氣安裝工作，而為完成冷氣安裝所需之電源線係由
    被告徐豐傑至原告家中安裝時所提供，業據原告自陳在卷（
    本院卷二第164 頁），是該電源線之價額，應推定為承攬報
    酬之一部，是原告與被告燦坤公司間就系爭冷氣5 公尺以內
    安裝部分之契約性質應為承攬，雖未定報酬額，然可依被告
    燦坤公司分離式冷氣安裝工程確認書上所載之價格或習慣定
    之。是原告向被告燦坤公司購買系爭9 台冷氣時，就冷氣機
    本身與被告燦坤公司間成立買賣契約，就冷氣機之安裝則成
    立承攬契約，故就系爭冷氣機之瑕疵部分應適用買賣相關規
    定，就安裝部分之瑕疵則應適用承攬之相關規定，應先敘明
    。
  (二)原告與被告燦坤公司間系爭冷氣5 公尺以外安裝部分，是否
    成立承攬契約？
    原告主張系爭冷氣5 公尺以外安裝部分，與被告燦坤公司間
    成立承攬契約之事實，雖為被告燦坤公司及徐豐傑所否認，
    辯稱：系爭冷氣5 公尺以外安裝部分，係原告與被告徐豐傑
    間另行成立之承攬契約，與被告燦坤公司無關云云，然被告
    徐豐傑係受被告燦坤公司委任至原告家中安裝冷氣，此為被
    告所不爭，是被告徐豐傑就原告與被告燦坤公司間契約之履
    行，為被告燦坤公司之履行輔助人甚明，而冷氣機之安裝線
    路長度，是否會超過5 公尺，通常需至現場勘查並安裝始能
    確知，如何事先切割而認5 公尺以外之安裝係屬另外之契約
    ？且被告燦坤公司之分離式冷氣安裝工程確認書亦載明非標
    準安裝之現場收費標準（湖簡調第111 頁），若5 公尺以外
    非標準安裝部分需消費者與至現場實際安裝之人另行成立契
    約，何以其上並未載明？又何以被告燦坤公司已事先報價？
    再者，對於一般消費者之認知，5 公尺以外非標準安裝部分
    固需另行收費，但應為原契約安裝範圍內容及費用之變更，
    而非與到場實際安裝之人另行成立契約。至被告徐豐傑雖於
    安裝後5 日即96年9 月14日提出立陽工程行施工明細單向原
    告收費，然此既為被告徐豐傑事後提出，要難以此認安裝當
    時原告係另行與被告徐豐傑成立承攬契約之意，至被告燦坤
    公司與被告徐豐傑間為承攬關係或僱傭關係，均係其內部關
    係，自難執此對抗原告。而原告於97年8 月19日以冷媒管繞
    遠路、超收安裝費用為由，同時對被告徐豐傑及被告燦坤公
    司提出詐欺告訴，業經本院調閱臺灣板橋地方法院檢察署97
    年度他字第5825號刑事卷宗（下稱系爭偵查卷）核閱無訛，
    堪認就超過5 公尺部分之安裝，原告主觀上實係與被告燦坤
    公司間成立承攬契約之意。綜上，應認原告主張其與被告燦
    坤公司間系爭冷氣5 公尺以外安裝部分，成立承攬契約乙節
    為可採。
  (三)原告得否主張被告燦坤公司負擔瑕疵擔保責任，而解除系爭
    買賣及安裝契約？
  1.按工作有瑕疵者，定作人得定相當期限，請求承攬人修補之
    。承攬人不於前項期限內修補者，定作人得自行修補，向承
    攬人請求償還修補必要之費用，或得解除契約或請求減少報
    酬，或請求損害賠償，民法第493 條至第495 條定有明文。
    惟民法第493 條至第495 條所規定定作人之權利，如其瑕疵
    自工作交付後經過一年始發見者，不得主張。工作依其性質
    無須交付者，前項一年之期間，自工作完成時起算，但承攬
    人故意不告知其工作之瑕疵者，前開期間延長為一年，民法
    第498 條、第500 條定有明文。再定作人之瑕疵修補請求權
    、修補費用償還請求權、減少報酬請求權、損害賠償請求權
    或契約解除權，均因瑕疵發見後一年間不行使而消滅，民法
    第514 條第1 項規定甚明。本件原告與被告燦坤公司間就冷
    氣安裝部分成立承攬契約，已如前述，是就安裝部分之瑕疵
    ，自應適用前開民法承攬之相關規定。
  2.本件原告主張被告安裝之冷氣有如附表所示之瑕疵，而就被
    告徐豐傑安裝之7 台冷氣部分，原告是否得主張被告燦坤公
    司負擔瑕疵擔保責任，而解除系爭買賣及安裝契約，茲論述
    如下：
  (1)原告主張填充冷媒壓力不足之瑕疵是98年9 月7 日提出起訴
    狀時發現乙節，為被告燦坤公司所否認，辯稱：訴外人倪周
    峰係在96年12月27日至原告家中測試冷媒壓力，故原告是在
    96年12月27日前即已發現等語。經查，訴外人倪周鋒於97年
    12月27日即至原告家中測試冷媒壓力，有原告提出之冷媒壓
    力測試結果在卷可稽（湖簡調卷第105 頁），而原告於97年
    8 月29日對被告徐豐傑、燦坤公司提出刑事告訴時，即以前
    開冷媒壓力測試結果為證物，主張冷媒壓力不足，此由系爭
    偵查卷所附之告訴狀觀之甚明，且原告於98年2 月27日另電
    詢被告燦坤公司冷媒壓力不夠是否要灌冷媒，亦有原告提出
    之98年2 月27日錄音譯文可稽（湖簡調卷第129 頁），顯見
    原告至遲於97年8 月29日即已發現其所主張冷媒壓力不足之
    瑕疵，則其至99年7 月29日民事追加訴之聲明狀始主張解除
    契約，顯已逾民法第514 條第1 項所定1 年之期間。
  (2)原告主張灌冷媒未用電子秤之瑕疵係於97年4 月間發現乙節
    ，為被告燦坤公司所否認，辯稱：有無使用電子秤在當時徐
    豐傑安裝時就應該知道，所以原告知道的時間是96年9 月9
    日等語。經查，原告對被告徐豐傑、燦坤公司97年8 月29日
    提出詐欺之告訴狀即已記載被告徐豐傑於96年9 月9 日灌冷
    媒之情形，顯見被告徐豐傑灌冷媒有無使用電子秤，原告應
    於96年9 月9 日安裝時即已知悉，而原告於前開告訴狀已載
    明其求學時有唸過冷凍空調之學分，且原告既於97年8 月29
    日刑事告訴狀記載前開被告徐豐傑灌冷媒未用電子秤之情形
    ，顯見至遲於97年8 月29日其已認「灌冷媒未用電子秤」係
    屬「瑕疵」，則其至99年7 月29日民事追加訴之聲明狀始主
    張解除契約，亦已逾民法第514 條第1 項所定1 年之期間。
  (3)原告主張電線規格不符之瑕疵係於98年8 月20日發現乙節，
    為被告所不爭，被告雖辯稱：其所安裝者為截面積1.25mm2
    絞線，其安全電流為19安培，已足夠支撐原告所購買冷氣型
    號之電流，因此，該電線規格亦符合安全需求，並無瑕疵云
    云。然由系爭冷氣機安裝說明觀之（湖簡調卷第78頁），已
    載明「使用線徑2.0mm2以上」，且據證人即臺灣松下電器股
    份有限公司（下稱松下公司）空調事業處品質保證部經理倪
    周鋒到庭證稱：依松下公司安裝說明書規定，原告所購買之
    冷氣機，連接室內機與室外機之間的電線，應用2.0mm2才符
    合標準，原因為設計這台冷氣機，會依據符合產生電流的特
    性，加上設計的餘裕度，建議以2.0mm2的規格，若使用1.25
    mm2 的規格，不保證安全性，因為沒有實際上長期的驗證等
    語綦詳（本院卷二第77頁正面及背面），而系爭冷氣機之使
    用安裝說明書既已明載應使用線徑2.0mm2以上之電源線，被
    告所提供之安裝服務自應符合使用安裝說明書之規定，始符
    合債之本旨，然經本院至現場履勘結果，被告徐豐傑於96年
    9 月9 日所安裝之7 台冷氣，均係使用1.25mm2 線徑之電線
    ，有本院99年11月19日勘驗筆錄可稽（本院卷二第73-74 頁
    ），且為被告所不爭，則被告96年9 月9 日所安裝之7 台冷
    氣顯有電線規格不符之瑕疵甚明。原告僅為一般消費者，安
    裝時所使用之電線常為旁邊之冷媒管所遮蔽，該電線上雖有
    印製1.25mm2 ，然字體甚小，除非特別注意，甚難發覺。而
    被告燦坤公司為電器之通路商，被告徐豐傑係冷氣空調安裝
    之專業廠商，系爭冷氣依使用說明書之規定，應使用何線徑
    之電線，應知之甚詳，其明知系爭冷氣依原廠使用說明書之
    規定，應使用線徑2.0mm2以上之電線，竟於安裝時使用線徑
    僅1.25mm2 之電線，而未告知原告，顯有故意不告知瑕疵之
    情事，則依民法第500 條之規定，其瑕疵發見期間應延長為
    5 年。原告於98年8 月20日發現有電線規格不符之瑕疵，於
    99年7 月29日民事追加訴之聲明狀所附之解除冷氣買賣安裝
    契約通知書催告被告燦坤公司於10日內補正，否則即解除買
    賣及安裝契約，其所為催告雖有附加條件，而被告對於所附
    之條件是否適當固有爭執，然縱所附之條件無效，仍不影響
    催告之效力，被告燦坤公司既自承有收到前開書狀及解除冷
    氣買賣安裝契約通知書（本院卷二第133 頁背面），逾期仍
    未為補正，是原告自得主張解除安裝部分之契約，至買賣契
    約部分，因原告並未舉證證明系爭冷氣機本身有何瑕疵，而
    冷氣機之買賣未必一定包含安裝，即買賣契約及安裝契約可
    各自獨立，是原告僅得解除安裝部分之契約，而不得解除買
    賣契約。96年9 月9 日安裝部分之契約既經原告解除，原告
    自得請求返還安裝契約已付之報酬，就5 公尺以內標準安裝
    部分，被告燦坤公司雖係與冷氣機本身之價格統一報價，惟
    參酌被告燦坤公司之分離式冷氣安裝工程確認書所載非標準
    安裝之現場收費標準及施工明細單所載（湖簡調卷第111 、
    114 頁），一、二樓包覆式銅管配線（2-3 型）每米為350
    元，共25米，應為8,750 元，一、二樓包覆式銅管配線每米
    為450 元，共10米，應為4,500 元，是5 公尺內標準安裝部
    分之報酬應為1 萬3,250 元。故原告解除安裝契約後得請求
    被告燦坤公司返還之報酬為4 萬1,470 元（13,250＋28,220
    ＝41,470）。
  (4)至其餘未安裝地線、未用PVC 膠帶包裹冷媒管和電線、冷媒
    管惡意繞遠路、未依電工作業標準連接電線端子、未將電線
    以固定片固定之瑕疵部分，均屬安裝部分之瑕疵，而非冷氣
    機本身之瑕疵，原告自不得執此主張解除冷氣機之買賣契約
    ，而安裝契約部分本院既已認定原告得以電線規格不符之瑕
    疵解除，則就前開原告所主張之瑕疵是否存在，是否已逾瑕
    疵發見期間或民法第514 條所定1 年之期間，即無庸予以一
    一論述，附此敘明。
  3.原告就林口師傅黃進傳安裝之2 台冷氣部分，主張有如附表
    所示之瑕疵，原告是否得主張被告燦坤公司負擔瑕疵擔保責
    任，而解除系爭買賣及安裝契約，茲論述如下：
  (1)原告主張未抽真空、未測漏、冷媒混雜空氣、灌冷媒未用電
    子秤、未用切管器切斷冷媒管之瑕疵係於97年4 月安裝時發
    現，則其至99年7 月29日民事追加訴之聲明狀始主張解除契
    約，已逾民法第514 條第1 項所定1 年之除斥期間。至原告
    雖主張99年3 月21日提出補正狀時才知道會損壞冷氣機云云
    ，然原告於書狀中自承其於安裝當日已要求黃進傳應將混有
    空氣之冷媒抽掉等語（本院卷一第111 頁），顯見其於安裝
    當日主觀上即有冷媒混雜空氣可能影響冷氣機效能之認知，
    是其主張於99年3 月21日提出補正狀時才知會損壞冷氣機云
    云，尚難憑採。
  (2)原告主張未安裝地線、未將電線以固定片固定之瑕疵係於陳
    報狀三提出時發現等情，為被告燦坤公司所否認，辯稱：未
    安裝地線、未將電線以固定片固定，原告於起訴時應已知悉
    等語。按有無安裝地線、有無將電線以固定片固定，肉眼一
    望即知，難認被告有故意不告知之情事，是瑕疵發見期間應
    為1 年，而原告係於99年5 月6 日提出陳報三狀，於98年9
    月9 日提起本件訴訟，縱認原告所述其發現之時間為真，亦
    已逾民法第498 條所定一年之瑕疵發見期間而不得主張。
  (3)原告主張冷氣機安裝位置錯誤之瑕疵係於陳報狀三提出時發
    現，未用PVC 膠帶包裹冷媒管和電線是第一次提出瑕疵列表
    的時發現等情，為被告燦坤公司所否認，辯稱：冷氣機安裝
    位置錯誤、未用PVC 膠帶包裹冷媒管原告應係在安裝時知悉
    等語，經查，冷氣機安裝位置有無錯誤、有無用PVC 膠帶包
    裹冷媒管，肉眼一望即知，未涉電氣專業知識，應認被告所
    述原告係於安裝時知悉乙節較為可採。則其至99年7 月29日
    民事追加訴之聲明狀始主張解除契約，顯已逾民法第514 條
    第1 項所定之1 年期間。
  (4)原告主張未依電工作業標準連接電線端子之瑕疵係於陳報狀
    三提出時發現等情，為被告燦坤公司所否認，辯稱：未依電
    工作業標準連接電線端子，原告於起訴時應已知悉等語。而
    原告所述未依電工作業標準連接電線端子部分，除指未接地
    線、未將電線以固定片固定外，另指「手術房冷氣細花線接
    上5 公分不到的粗絞線，纏繞圈數僅有兩圈，未緊密纏繞，
    可互相滑動」，及指「餐廳冷氣直接將1.25mm2 細花線直接
    插入2.0mm 單股實心線的固定夾中」（本院卷一第207 頁）
    ，然未接地線、未將電線已固定片部分已逾1 年之瑕疵發見
    期間，詳如前述，而手術房及餐廳冷氣，則非屬林口師傅黃
    進傳安裝之範圍，自不得執此主張97年4 月間之安裝有未依
    電工作業標準連接電線端子之瑕疵。
  (5)綜上，原告主張之前開瑕疵已逾民法第498 條所定之瑕疵發
    見期間或已逾民法第514 條所定之1 年期間，自不得執此請
    求解除契約。其所為解除林口師傅安裝2 台冷氣之買賣及安
    裝契約之主張，為無理由，自不得請求被告燦坤公司返還前
    開2 台冷氣之價金及安裝費用。
  4.至原告請求被告給付回復原狀之房屋修繕費用5 萬3,000 元
    部分，經查，本件原告雖得解除96年9 月9 日所安裝7 台冷
    氣部分之安裝契約，然被告所以在原告房屋牆壁、天花板鑽
    孔，乃為完成安裝工作所必須之行為，縱使原告房屋牆壁、
    天花板因此受損，亦非安裝瑕疵所致之損害。而按契約解除
    時，當事人雙方回復原狀之義務，除法律另有規定或契約另
    有訂定外，依左列之規定：一、由他方所受領之給付物，應
    返還之。二、受領之給付為金錢者，應附加自受領時起之利
    息償還之。三、受領之給付為勞務或為物之使用者，應照受
    領時之價額，以金錢償還之。四、受領之給付物生有孳息者
    ，應返還之。五、就返還之物，已支出必要或有益之費用，
    得於他方受返還時所得利益之限度內，請求其返還。六、應
    返還之物有毀損、滅失或因其他事由，致不能返還者，應償
    還其價額，民法第259 條定有明文。是依前開規定內容，原
    告請求被告回復房屋原狀，並未在民法第259 條所定回復原
    狀義務之範圍，而原告復未證明兩造間之契約就此部分另有
    約定，則原告請求被告燦坤公司給付回復原狀之房屋修繕費
    用5 萬3,000 元，於法即屬無據，不應准許。
  (四)原告得否依據民法第184 條第1 項之規定，請求被告徐豐傑
    賠償侵害原告與被告燦坤公司間債權所生之損害？
    按因故意或過失，不法侵害他人之權利者，負損害賠償責任
    。故意以背於善良風俗之方法，加損害於他人者亦同。民法
    第184 條第1 項定有明文。縱被告徐豐傑之安裝有如原告所
    指之各項瑕疵，然此部分原告既已得請求被告燦坤公司返還
    安裝報酬4 萬1,470 元，則就原告請求有理由部分，依原告
    之聲明即無庸審酌被告徐豐傑是否應負擔侵權行為損害賠償
    責任。而就原告請求無理由部分，本件被告徐豐傑係被告燦
    坤公司之履行輔助人，其已將原告所購買之冷氣機安裝至原
    告家中，移轉所有權並交付冷氣機予原告，而該冷氣機本身
    並無瑕疵，是原告對於被告燦坤公司基於買賣契約所生之買
    賣標的物移轉請求權，並未受到侵害，自不構成侵權行為，
    則原告依據前開規定請求被告徐豐傑賠償18萬7,720 元，即
    無理由，不應准許。
  (五)從而，原告請求被告燦坤公司給付4 萬1,470 元及自起訴狀
    繕本送達翌日即98年10月17日起至清償日止按年息5 ％計算
    之利息，為有理由，應予准許，逾此部分之請求，即屬無據
    ，應予駁回。
七、本件所命給付之金額未逾50萬元，就原告勝訴部分，應依職
    權宣告假執行，被告陳明願供擔保請准宣告免為假執行，核
    無不合，爰酌定相當擔保金額宣告免為假執行。至原告其餘
    假執行之聲請僅係督促法院為注意，自無庸予以准駁，附此
    敘明。
八、本件為判決之基礎已臻明確，兩造其餘攻擊防禦方法核與本
    件判決結果不生影響，爰不予一一論述，附此敘明。
九、訴訟費用負擔之依據：民事訴訟法第79條。
中    華    民    國   100    年    3     月    18    日
                  民事第二庭  法  官  藍雅清
以上正本證明與原本無異。
如對本判決上訴，應於判決送達後20日內向本院提出上訴狀，若
委任律師提起上訴者，應一併繳納上訴審裁判費，否則本院得不
命補正逕行駁回上訴。
中    華    民    國   100    年    3     月    24    日
                              書記官  張純華